---
title: TÍTULO EN ESPAÑOL \newline \textit{\large TÍTULO EN INGLÉS}
authors:
  - name: \parbox[t]{10cm}{\centering NOMBRE1-NOMBRE2 APELLIDO1-APELLIDO2 \\ \orcidlink{CÓDIGO ORCID}}
    affiliation: Universidad Autónoma de Santo Domingo (UASD)
    location:  Santo Domingo, República Dominicana
    email: ESTUDIANTE@SERVIDOR.COM
resumen: |
  RESUMEN EN ESPAÑOL. NO INTRODUCIR RETORNOS
abstract: |
  RESUMEN EN INGLÉS. NO INTRODUCIR RETORNOS
palabrasclave:
  - PALABRA CLAVE EN ESPAÑOL
  - PALABRA CLAVE EN ESPAÑOL
  - PALABRA CLAVE EN ESPAÑOL
  - PALABRA CLAVE EN ESPAÑOL
keywords:
  - PALABRA CLAVE EN INGLÉS
  - PALABRA CLAVE EN INGLÉS
  - PALABRA CLAVE EN INGLÉS
  - PALABRA CLAVE EN INGLÉS
bibliography: references.bib
csl: apa-es.csl
lang: es
output: 
  pdf_document:
    template: "template.tex"
    keep_tex: true
    citation_package: biblatex
editor_options: 
  chunk_output_type: console
always_allow_html: true
header-includes:
  \usepackage{orcidlink}
  \usepackage{float}
  \usepackage[all]{nowidow}
  \usepackage[spanish]{babel}
  \usepackage{pdflscape}
  \renewcommand\spanishtablename{Tabla}
  \usepackage{xcolor}
  \usepackage{tabu}
  \renewcommand\tablename{Tabla}
  \renewcommand\figurename{Figura}
  \usepackage{xurl}
  \usepackage[left]{lineno}
  \linenumbers
---

```{r, eval=FALSE, include=FALSE}
library(knitr)
library(kableExtra)
opts_chunk$set(
  echo = TRUE,
  warning = FALSE,
  message = FALSE,
  fig.pos = 'H'
)
source('R/funciones.R')
```


```{r setup, include=FALSE}
knitr::opts_chunk$set(
  cache = FALSE, 
  echo = TRUE,
  warning = FALSE,
  message = FALSE,
  out.width = '80%',
  dpi = 300,
  fig.align = "center"
  )
# options(digits = 3)
options(knitr.duplicate.label = "allow")
source('R/funciones.R')
```


```{r pkgsetings, echo=F, include=F}
set.seed(99)
library(tidyverse)
theme_set(theme_bw()) 
library(kableExtra)
options(knitr.kable.NA = '', knitr.table.format = 'latex')
```

> Nota 1 del Tali: el uso de MAYÚSCULAS en esta plantilla, no significa "estoy gritando", sino una convención para indicarte dónde debes rellenar contenido. Tan pronto leas el mensaje escrito en mayúsculas, bórralo para que no quede en tu entrega.

> Nota 2 del Tali: pide ayuda a inteligencia artificial, y recuerda también usar el foro en caso de "tranque".

# Introducción

- ESCRIBE AQUÍ LA SECCIÓN "INTRODUCCIÓN".

- INCLUYE REFERENCIAS BIBLIOGRÁFICAS. LA SECCIÓN "INTRODUCCIÓN" ES UN BUEN LUGAR PARA ELLO. PARA CITAS DIRECTAS, USA @ETIQUETA_BIBTEX (EN EL VÍDEO TUTORIAL APARECE DE OTRA MANERA, PERO USA ESTA MODALIDAD, POR SER MÁS SEGURA). INCLUYE LA CITA ENTRE CORCHETES, [@ETIQUETA_BIBTEX], SI QUIERES QUE, EN EL PDF TEJIDO, LA CITA APAREZCA "(AUTOR, AÑO)".

- INSERTA AQUÍ UNA FIGURA DE ARCHIVO (E.G. UN ÚNICO ARCHIVO, SÓLO UNO, QUE MUESTRE, AUNQUE SEA PARCIALMENTE, LO QUE ENTREGASTE EN LA PRÁCTICA 02. SI NO TIENES DICHO ARCHIVO, PUEDES USAR CUALQUIER OTRO ARCHIVO ALEGÓRICO AL TEMA O A LA PRÁCTICA).

# Materiales y métodos

- ESCRIBE AQUÍ LA SECCIÓN "MATERIALES Y MÉTODOS".

- INCLUYE REFERENCIAS BIBLIOGRÁFICAS. LA SECCIÓN "MATERIALES Y MÉTODOS" ES TAMBIÉN UN BUEN LUGAR PARA ELLO. PARA CITAS DIRECTAS, USA @ETIQUETA_BIBTEX. INCLUYE LA CITA ENTRE CORCHETES, [@ETIQUETA_BIBTEX], SI QUIERES QUE, EN EL PDF TEJIDO, LA CITA APAREZCA "(AUTOR, AÑO)".

- INSERTA FIGURAS, COMO MAPAS DE LOCALIZACIÓN O MOSTRANDO TU DEM.

- INCLUYE AQUÍ TABLAS DE DATOS DE FORMA ESTILIZADA, USANDO CÓDIGO DE R REPRODUCIBLE, COMANDO `knitr::kable` o `kableExtra::kable`, O DIRECTAMENTE EN MARKDOWN.

# Resultados

- ESCRIBE AQUÍ LA SECCIÓN "RESULTADOS".

- INSERTA FIGURAS, TABLAS GENERADAS CON `knitr::kable` o `kableExtra::kable`, O DIRECTAMENTE EN MARKDOWN.

- NO INSERTES RESULTADOS DE ANÁLISIS ESTADÍSTICOS TAL CUAL (POR EJEMPLO, NO PONGAS UNA CAPTURA DE PANTALLA DE R); LOS RESULTADOS DE ANÁLISIS ESTADÍSTICOS SE PRESENTAN COMO REDACCIÓN FLUIDA, O SI SON MUY DENSOS, EN FORMA DE TABLAS O GRÁFICOS.

# Discusión

- ESCRIBE AQUÍ LA SECCIÓN "DISCUSIÓN".

- SI LO DESEAS, INCLUYE AQUÍ REFERENCIAS BIBLIOGRÁFICAS. LA SECCIÓN "DISCUSIÓN" ES TAMBIÉN UN BUEN LUGAR PARA ELLO. PARA CITAS DIRECTAS, USA @ETIQUETA_BIBTEX. INCLUYE LA CITA ENTRE CORCHETES, [@ETIQUETA_BIBTEX], SI QUIERES QUE, EN EL PDF TEJIDO, LA CITA APAREZCA "(AUTOR, AÑO)".

# Referencias {.unnumbered}
